【裁判字號】    95,簡上,167
【裁判日期】    951213
【裁判案由】    妨害兵役
【裁判全文】
台灣屏東地方法院刑事判決      95年度簡上字第167號
公  訴  人  臺灣屏東地方法院檢察署檢察官
上  訴  人即
被      告  甲○○
上列上訴人即被告因妨害兵役案件，不服台灣屏東地方法院95年
度簡字第808 號中華民國95年6 月30日第一審簡易判決（聲請簡
易判決處刑案號95年度偵緝字第146 號），提起上訴，本院管轄
之第二審合議庭判決如下：
    主  文
上訴駁回。
    事  實
一、甲○○為後備軍人，係博愛2428號教育召集編號0169號應召
    員，原設籍於屏東縣高樹鄉○○村○○路128號，意圖避免
    召集處理，遷出上開處所，無故不依規定申報，致使屏東縣
    後備司令部所發指定其應於94年9月28日8時，前往屏東縣枋
    寮鄉○○村○○路1號新開營區之屏東縣霧台鄉山地後備連
    報到之教育召集令無法送達。
二、案經屏東縣後備司令部移送臺灣屏東地方法院檢察署檢察官
    聲請以簡易判決處刑。
    理  由
一、本件訊之被告甲○○固不否認其居住處所遷移而未依規定申
    報，致使召集令無法送達乙節，惟矢口否認有何避免召集之
    故意，於偵查中辯稱：伊因為父母親分居，伊母親向地下錢
    莊借錢，戶口名簿押在地下錢莊，因為需要戶口名簿和伊母
    親身份證，地政人員不讓伊辦戶籍遷移云云；於本院審理中
    另稱：因戶籍地房屋早已被拍賣故未居住戶籍地，派出所亦
    未將召集令交付住在派出所附近之伯父，非故意避免召集云
    云。惟查：被告原戶籍地已出售約6年，業據被告供承在卷
    ，且被告父親楊火生業於94年5 月24日遷入現居戶籍地屏東
    縣里港鄉○○村○○路45之4 號，有法務部戶役政連結作業
    系統全戶戶籍資料一份在卷可參，是被告辯稱戶口名簿押在
    地下錢莊，無法辦理戶籍遷移云云，顯非真實，是其居住處
    所遷移無故不依規定申報之事實堪可認定。又被告係一成年
    人，依法可自行決定住所及申報遷移戶籍，並知悉後備軍人
    有接受召集義務，於居住處所遷移，無故竟不依規定申報，
    其有避免召集之意圖甚明。此外，被告住居所遷移不報，致
    使召集令無法送達之事實，有屏東縣後備司令部列管後備軍
    人移送法辦年籍表、屏東縣後備司令部妨害兵役案件移送報
    告書、召集令交付村長梁寬和代收之通知書及博愛2428號教
    育召集編號0169號教育召集令各一份附卷可稽，是被告前開
    所辯，顯係卸責之詞，不足採信，被告犯行堪可認定。
二、按「後備軍人及補充兵應下列召集：一、動員召集：戰爭或
    非常事變時，依作戰需要實施之。二、臨時召集：平時為現
    役補缺、停役原因消滅回役，戰時為人員補充或在軍事警備
    上有需要時實施之。三、教育召集：依軍事需要，於舉行訓
    練或演習時實施之。四、勤務召集：戰時或非常事變時，為
    輔助戰時勤務或地方自衛防空等勤務需要實施之。五、點閱
    召集：於點驗或校閱時實施之」，兵役法第37條定有明文。
    又後備軍人依後備軍人管理規則第6 條所定管理事項，於戶
    籍遷出遷入或住址變更時有申報之義務，於該規則第7 條第
    2 款亦有明文規定，本案被告為後備軍人，有妨害兵役治罪
    條例第10條第1 項第3 款之意圖避免召集處理，其居住處所
    遷移，無故不依規定申報之情形，致使教育召集令無法送達
    ，依同條例第10條第3 項之規定，以意圖避免召集論，並依
    妨害兵役治罪條例第6 條之規定科刑。是核其所為，係犯妨
    害兵役治罪條例第10條第3 項之罪，而應依同條例第6 條第
    一項科刑。
三、按被告行為後，刑法部分條文業於94年1 月7 日修正，同年
    2 月2 日經總統令公佈，並自95年7 月1 日起施行。而刑法
    第11條有關刑法總則之適用範圍，修正前原規定為：「本法
    總則於其他法令有刑罰之規定者，亦適用之。但其他法令有
    特別規定者，不在此限」，修正後則規定為：「本法總則於
    其他法律有刑罰或保安處分之規定者，亦適用之。但其他法
    律有特別規定者，不在此限」，矧「總則編適用之範圍，基
    於法律保留及罪刑法定原則，刑法以外之其他刑事特別法，
    應指法律之規定，不包括行政命令在內，爰將『法令』修正
    為『法律』以符上開基本原則之意旨。」（該條修正理由第
    1 項參照），是刑法第11條僅屬使刑法以外之刑事特別法得
    以一體適用刑法總則規定之過橋條款耳，其規定本身無關罪
    刑之實質內容，是該條文字修正尚不生新舊法比較之問題，
    應逕依修正後刑法第11條前段，適用刑法總則之規定，先予
    敘明。再修正後刑法第2 條第1 項規定：「行為後法律有變
    更者，適用行為時之法律。但行為後之法律有利於行為人者
    ，適用最有利於行為人之法律」，此條規定與刑法第1 條罪
    刑法定主義契合，係規範行為後法律變更所生新舊法律比較
    適用之準據，是刑法第2 條本身雖經修正，尚無比較新舊法
    之問題，應一律適用裁判時之現行刑法第2 條以決定適用之
    刑罰法律。又本次修正涵蓋之範圍甚廣，故比較新舊法時，
    應就罪刑有關之共犯、未遂犯、想像競合犯、牽連犯、連續
    犯、結合犯，以及累犯加重、自首減輕暨其他法定加減原因
    （如身份加減）與加減例等一切情形，綜其全部罪刑之結果
    而為比較，復有最高法院95年5 月23日所為之95年度第8 次
    刑事庭會議決議第一點法律變更之比較適用原則 (四)可 資
    參照。原審審酌被告無前科，因一時疏忽未依規定申報居住
    所遷移，致使教育召集令無法送達，所為業已妨害國家徵兵
    之順暢及兵役之有效管理，犯罪動機、目的、手段，態度尚
    稱良好等一切情狀，逕以簡易判決處有期徒刑3 月，並諭知
    易科罰金之折算標準，其認事用法，均無不合，量刑亦屬妥
    適。被告上訴意旨空言指摘原審判決不當，顯無理由，應予
    駁回。
四、又修正前刑法第41條第1 項前段規定：「犯最重本刑為五年
    以下有期徒刑以下之刑之罪，而受六個月以下有期徒刑或拘
    役之宣告，因身體、教育、職業、家庭之關係或其他正當事
    由，執行顯有困難者，得以一元以上三元以下折算一日，易
    科罰金。」，再被告行為時之易科罰金折算標準，修正前罰
    金罰鍰提高標準條例第2 條（已於95年5 月17日修正刪除，
    並自95年7 月1 日起施行）前段規定，就其原定數額提高為
    一百倍折算一日，則本案被告行為時之易科罰金折算標準，
    應以銀元一百元以上，三百元以下折算一日，經折算為新臺
    幣後，應以新臺幣三百元以上，九百元以下折算一日。而修
    正後刑法第41條第1 項前段則規定：「犯最重本刑為五年以
    下有期徒刑以下之刑之罪，而受六個月以下有期徒刑或拘役
    之宣告者，得以新臺幣一千元、二千元或三千元折算一日，
    易科罰金。」，經比較新舊法結果，以行為時所適用之修正
    前刑法第41條第1 項、修正前罰金罰鍰提高標準條例第2 條
    規定較有利於被告，是依刑法第2 條第1 項前段之規定，自
    應適用行為時即修正前刑法第41條第1 項前段、修正前罰金
    罰鍰提高標準條例第2 條之規定，諭知被告易科罰金之折算
    標準，附此敘明。
據上論斷，應依刑事訴訟法第455 條之1 第1 項、第3 項、第36
8 條，判決如主文。
本案經檢察官陳川傑到庭執行職務。
中    華    民      國      95    年   12   月   13   日
                    刑事第五庭
                              審判長法  官  石家禎
                                    法  官  李宜娟
                                    法  官  林家聖
以上正本證明與原本無異。
不得上訴。
中    華    民      國      95    年   12   月   13   日
                                    書記官  林鴻仁


司法院資訊處製作；財團法人民間司法改革基金會備份。
